【裁判字號】    96,重上更(一),61
【裁判日期】    970408
【裁判案由】    損害賠償等
【裁判全文】
臺灣高等法院民事判決              96年度重上更(一)字第61號
上  訴  人   協榮航業股份有限公司
法定代理人   乙○○
訴訟代理人   沈明達律師
被 上訴 人   香港商凱索企業有限公司
               (Kelso Enterprises Ltd.）
兼法定代理人 甲  ○(HUANG YI)
被  上訴  人  丙○○
共        同
訴訟 代理 人  楊佩怡律師
上列當事人間請求損害賠償事件，上訴人對於中華民國94年5月1
3日臺灣臺北地方法院93年度重訴字第1242號第一審判決提起上
訴訴，並為訴之追加，經最高法院第一次發回更審，本院於97年
3月25日言詞辯論終結，判決如下：
    主  文
上訴及追加之訴均駁回。
第二審及發回前第三審訴訟費用，由上訴人負擔。
    事實及理由
一、按「未經認許其成立之外國法人，雖不能認其為法人，然仍
    不失為非法人之團體，苟該非法人團體設有代表人或管理人
    者，依民事訴訟法第40條第3項規定，自有當事人能力。至
    其在臺灣是否有事務所或營業所則非所問。」，最高法院50
    年上字第1898號著有判例。被上訴人香港商凱索企業有限公
    司（下稱凱索公司）係於民國66年（西元1977年）5月31日
    於香港成立，並經香港政府登記在案，此有業經行政院大陸
    委員會香港事務局駐香港中華旅行社認證之香港政府公司註
    冊處公司資料報告影本1件、香港公司資料報告1件附卷可稽
    （原審卷第44頁至第47頁；本院前審卷第36頁至第39頁），
    且為兩造所不爭，其雖未經我國認許，惟依上揭規定判例意
    旨，仍應認為係非法人團體，而有當事人能力。又被上訴人
    甲○為被上訴人凱索公司之董事，有香港公司註冊處登記資
    料可稽（本院前審卷第36頁），並有行政院大陸委員會香港
    事務局94年9月29日（94）港局商字第0710號覆函足按（本
    院前審卷第63頁），依香港公司條例第32章第157條：「董
    事或經理的作為均屬有效，即使於其後可能發覺在他的委任
    或資格方面有任何不妥善之處，亦是如此。」之規定（原審
    卷第48頁），被上訴人甲○代表被上訴人凱索公司之行為應
    屬有效，是本件訴訟由甲○擔任被上訴人凱索公司之法定代
    理人，自屬合法代理，上訴人主張被上訴人凱索公司未經合
    法代理等語，要無足取。
二、上訴人主張：緣訴外人鴻泰木業股份有限公司（下稱鴻泰公
    司）於68年間委託香港商益源行簽發信用狀予被上訴人凱索
    公司，向被上訴人凱索公司買受原木1,564根，被上訴人凱
    索公司收取信用狀後，向保兌銀行押匯並於取得匯款後，由
    馬來西亞沙脫有限公司與上訴人訂立運送契約，運送上開原
    木至高雄，交由鴻泰公司核准登記之保稅倉庫，完成運送任
    務，詎被上訴人凱索公司未將載貨證券交付鴻泰公司，69年
    間竟由自稱凱索公司法定代理人之羅伯遜持上訴人交付託運
    人馬來西亞沙脫有限公司之載貨證券訴請上訴人損害賠償，
    經臺灣臺北地方法院（下稱臺北地院）69年度訴字第2372號
    、本院89年度上更(十一)字第39號及最高法院91年度台上字第26
    47號民事判決（下稱前案判決、系爭執行名義）上訴人應給
    付被上訴人凱索公司1,845萬2,310元及自69年2月14日起至
    清償日止，按中央銀行核定放款日拆2分之1計算之利息確定
    。惟被上訴人凱索公司係未經我國認許之外國法人，被上訴
    人甲○並非被上訴人凱索公司之董事長，亦非執行業務之董
    事，無權代表被上訴人凱索公司委任被上訴人丙○○對上訴
    人聲請強制執行，被上訴人甲○竟代表被上訴人凱索公司委
    任被上訴人丙○○聲請臺北地院以92年度執字第16976號民
    事執行事件（下稱系爭執行事件），對上訴人之財產為強制
    執行，然被上訴人凱索公司之代理律師未合法委任，執行法
    官未依職權調查，竟以被上訴人凱索公司未在台灣設分公司
    ，無法提示為理由，指示執行法院會計室將國庫支票改由被
    上訴人丙○○個人具領，於法已有不合。被上訴人丙○○先
    後於92年6月11日、及同年8月21日，領取案款872萬7,863元
    2角4分、及3,047萬1,728元後，竟以「丙○○聯合法律事務
    所代收法治及公義社會基金會（下稱系爭基金會）籌備處捐
    款專戶」保管，予以侵占，使上訴人於台北地院92年度海商
    字第26號債務人異議之訴（以下稱系爭債務人異議之訴）判
    決勝訴確定後，未能領回該案款，受到損害。又被上訴人凱
    索公司委任被上訴人丙○○向法院聲請對上訴人強制執行、
    領取案款之行為，及委任被上訴人丙○○將執行案款捐贈成
    立系爭基金會之協議，亦均違反港澳條例第39條之規定，應
    屬無效。且上訴人以行使同時履行抗辯權之事由，對被上訴
    人凱索公司提起債務人異議之訴，經系爭債務人異議之訴判
    決被上訴人凱索公司依前案判決請求上訴人給付1,845萬2,
    310元之同時，應交付載貨證券正本予上訴人，及確認系爭
    執行名義判決所命給付之利息債權不存在，被上訴人凱索公
    司不得就該部分判決對上訴人強制執行確定，上訴人於系爭
    強制執行程序終結前，以被上訴人凱索公司提出本件載貨證
    券原本，始得請求執行本件案款，而為同時履行之抗辯，及
    有他債權人參與分配，應依法製作分配表，訴訟費用未經裁
    定確認，不能強制執行為由，聲明異議，然原執行法院未經
    製作分配表，且將未經裁定確定之訴訟費用計入案款，交由
    被上訴人丙○○領取完畢，該違法之執行行為應屬無效，依
    侵權行為或不當得利之法則，被上訴人應連帶賠償或返還已
    領取之案款。若認被上訴人甲○代表被上訴人凱索公司委任
    被上訴人丙○○聲請強制執行、領取案款之行為有效，被上
    訴人丙○○本於民法第541條第1項之規定，亦應將所領取之
    執行案款交付被上訴人凱索公司，上訴人為被上訴人凱索公
    司之債權人，自得代位行使凱索公司對於丙○○之上開請求
    權。爰依侵權行為、不當得利之法律關係，先位聲明求為命
    被上訴人連帶給付上訴人3,919萬9,591元，及其中872萬7,
    863元自92年6月14日起；其餘3,047萬1,728元自92年8月24
    日起，均至清償日止，按週年利率5%計算利息；備位聲明求
    為命被上訴人丙○○給付上開本息予被上訴人凱索公司，由
    上訴人代位受領之等語。原審為上訴人敗訴之判決，上訴人
    不服提起上訴，並在本院前審追加依民法第541條第1項、第
    242條之規定，提起備位之訴，於本院先位聲明：(一)原判決
    廢棄。(二)被上訴人連帶給付上訴人3,919萬9,591元，及其中
    872萬7,863元自92年6月14日起；其餘3,047萬1,728元自92
    年8月24日起，均至清償日止，按週年利率5%計算利息之判
    決。備位聲明：被上訴人丙○○應將上開金額給付予被上訴
    人凱索公司，而由上訴人代位受領。
三、被上訴人則以：被上訴人甲○有權代表被上訴人凱索公司委
    任被上訴人丙○○對上訴人聲請強制執行並取得案款，且該
    委任屬訴訟行為不受港澳條例第39條之限制，而被上訴人凱
    索公司於系爭強制執行事件所領取之案款39,199,591元，乃
    上訴人依前案確定判決，應向被上訴人凱索公司清償之損害
    賠償金，被上訴人凱索公司依法受償，且未對上訴人造成任
    何損害，並無侵害其權利或不當得利可言。因前案訴訟之法
    律關係非雙務契約，且上訴人亦未於前案第二審言詞辯論終
    結前主張之，依法上訴人不得於執行程序中再為同時履行抗
    辯之主張。又上訴人於系爭執行程序，另向執行法院所繳納
    之30,471,728元，係上訴人於執行程序中經與被上訴人凱索
    公司會算損害賠償本金、利息、訴訟費及執行費後，由為執
    行債務人之上訴人與執行債權人之被上訴人凱索公司雙方合
    意後而為清償，其他債權人依法不得參與，系爭執行事件之
    強制執行程序並未違法，被上訴人凱索公司依系爭執行名義
    受領案款。上訴人與被上訴人凱索公司於執行階段，對於利
    息之計算及訴訟費用有爭議，為徹底終止爭執，上訴人與被
    上訴人凱索公司於協議後，同意互相讓步，於92年6月23日
    各自委託律師至執行處會帳，被上訴人凱索公司同意69年8
    月17日至74年11月28日之利息，以75%計算，上訴人則同意
    按前述酌減後之利息金額，會算賠償總金額後，當場將不足
    額部分以支票補足清償之，執行法院同意立即發給清償證明
    並以清償完畢之理由撤銷查封，雙方不再對賠償金額予以爭
    執。是系爭債務人異議之訴之判決結果，不影響被上訴人凱
    索公司受領賠償金之合法性，是被上訴人聲請對上訴人財產
    為強制執行，受領案款之行為，並無侵權行為或不當得利之
    可言；又上訴人提起系爭債務人異議之訴時，明知被上訴人
    凱索公司之營業所，卻謊稱不知，指為所在不明，並為一造
    辯論判決，被上訴人凱索公司因不知情而未提起上訴，致該
    判決因而確定，被上訴人凱索公司依強制執行程序取得之案
    款，本於所有權人地位，自有處分權限，是被上訴人甲○代
    表被上訴人凱索公司委任被上訴人丙○○成立系爭基金會而
    為之捐贈行為，並無不法，更未損及上訴人之任何權益等語
    ，資為抗辯。於原審請求判決：(一)上訴人之訴駁回。(二)如受
    不利益判決，願供擔保請准宣告免為假執行。經原審判決上
    訴人敗訴，被上訴人於上訴人提起上訴後，於本院聲明：(一)
    上訴及追加之訴均駁回。(二)如受不利判決，願供擔保請准宣
    告免為假執行等語。
四、兩造不爭執之事實：
    上訴人主張被上訴人凱索公司於68年間委託上訴人自馬來西
    亞運送原木一批至高雄港。上訴人將原木交付進出口艙單所
    載受貨人鴻泰公司（即原木買受人），未收回載貨證券，請
    求上訴人賠償。上訴人則主張被上訴人凱索公司已將載貨證
    券向渣打銀行保兌，取得押匯款項，未受有損害為抗辯，經
    台北地院69年度訴字第2372號、本院89年度上更(十一)第39號、
    最高法院91年度台上字第2647號判決命上訴人應給付被上訴
    人凱索公司1,845萬2,310元及自69年2月14日起至清償日止
    ，按中央銀行核定放款日拆2分之1計算之利息確定。被上訴
    人甲○代表被上訴人凱索公司委任被上訴人丙○○，持上開
    確定判決為執行名義，聲請原執行法院對上訴人之財產為強
    制執行。嗣被上訴人甲○代表被上訴人凱索公司，委任被上
    訴人丙○○領取上開執行事件之案款，被上訴人丙○○先後
    於92年6月11日、同年8月21日，領得案款872萬7,863元2角4
    分、及3,047萬1,728元後，被上訴人甲○復代表被上訴人凱
    索公司，與丙○○聯合法律事務所丙○○律師訂立協議書乙
    紙，約定將上開領得之案款扣除費用後之餘款，交由該聯合
    法律事務所以被上訴人凱索公司名義捐贈成立財團法人法治
    及公義社會基金會籌備捐款專戶。上訴人於強制執行程序進
    行中之92年7月間，以行使同時履行抗辯權為由，提起系爭
    債務人異議之訴，台北地院並依上訴人之聲請，以92年度聲
    字第1993號民事裁定准上訴人供擔保停止執行，但因上訴人
    未提供擔保，原執行法院乃繼續進行強制執行程序。台北地
    院嗣於93年3月31日，就上開債務人異議之訴事件，以92年
    度海商字第26號判決：「被告（指被上訴人凱索公司）依本
    院（指台北地院）69年度訴字第2372號判決請求原告（指上
    訴人）給付1,845萬2,310元之同時，應交付附件所示之載貨
    證券正本給原告。」、「確認本院69年度訴字第2372號判決
    及台灣高等法院89年度上更(十一)字第39號判決命原告應給付1,
    845萬2,310元，自69年8月17日起至74年11月28日止按中央
    銀行核定放款日拆2分之1計算，及自74年11月29日起至清償
    日止按週年利率5%計算之利息債權不存在，被告不得就該部
    分之判決對原告強制執行」，並告確定。被上訴人甲○代表
    被上訴人凱索公司就該確定判決提起之再審之訴，經本院95
    年度重上更(一)字第189號、最高法院96年度台上字第2133號
    判決駁回確定等事實，業據提出華南商業銀行南京東路分行
    支票、原執行法院發還民事強制執行案款領款收據、原審92
    年度海商字第26號民事判決及確定證明書、委任狀、協議書
    、委任書、原審93年度再字第10號及本院94年度重上字第13
    2號民事判決為證（原審卷11、12、16至20、54、74、75、
    136至155頁；本院前審卷76至80頁），且為被上訴人所不爭
    ，並經本院調取原執行法院92年度執字第16976號損害賠償
    強制執行卷宗、95年度重上更(一)字第189號再審卷宗核閱屬
    實，堪信為真。
五、上訴人主張系爭強制執行程序有違法情事，應屬無效，並依
    侵權行為、不當得利與委任之法律關係，請求被上訴人連帶
    賠償或返還系爭執行事件之案款，被上訴人則辯稱被上訴人
    凱索公司依系爭執行名義受領案款，亦無侵權行為或不當得
    利。被上訴人凱索公司取得之上開案款，由被上訴人甲○代
    表被上訴人凱索公司委任被上訴人丙○○成立系爭基金會而
    為之捐贈行為，並無不法，且未損害上訴人之權利等語，資
    為抗辯。是參諸兩造攻擊防禦方法，可知本件應審究之爭點
    在於：(一)被上訴人甲○是否有權代表凱索公司委任丙○○為
    訴訟行為或聲請強制執行？(二)上訴人雖主張系爭強制執行程
    序有違背法令之情事？(三)由系爭債務人異議之訴（台北地院
    92年度海商字第26號）民事確定判決之既判力，可否認定被
    上訴人以前案判決為執行名義，聲請系爭強制執行程序所受
    償之款項，為無法律原因上之原因而受利益，抑或對於上訴
    人成立侵權行為？茲分別審理論究如下：
(一)被上訴人甲○是否有權代表凱索公司委任丙○○為訴訟行為
    或聲請強制執行？兩造雖迭有爭執，惟按民事事件涉及香港
    或澳門者，類推適用涉外民事法律適用法。依台灣地區法律
    關於未經認許之外國法人、團體或其他機構得為告訴或自訴
    之規定，於香港或澳門之法人、團體或其他機構準用之，香
    港澳門關係條例（下稱港澳條例）第38條前段、第46條第3
    項分別定有明文，是以，對於香港澳門地區未經認許之法人
    ，應認其得在我國為民事訴訟之原告、被告。又同條例第39
    條雖規定：「未經許可之香港或澳門法人、團體或其他機構
    ，不得在臺灣地區為法律行為。未經許可之香港或澳門法人
    、團體或其他機構，不得在臺灣地區為法律行為。」所謂「
    法律行為」，應不包括訴訟行為在內（最高法院91年度台上
    字第2647號判決參照）。又香港或澳門之法人，於台灣地區
    為訴訟行為，究應以何人為其法定代理人，港澳條例並無明
    文，惟類推適用涉外民事法律適用法第1條第1項「人之行為
    能力，依其本國法」之規定，香港或澳門法人在台灣地區為
    訴訟行為，有關法定代理之規定，應依該香港或澳門之法律
    決定之。被上訴人凱索公司為香港法人，於92年5月16日委
    任被上訴人丙○○代為聲請原執行法院對上訴人為強制執行
    時，該公司之董事為訴外人何鋯及被上訴人甲○2人，有民
    事強制執行聲請狀影本1紙、92年6月10日查詢香港公司註冊
    處公司資料報告可稽（見本院前審卷第55頁、第82之2頁）
    ，為兩造所不爭執。依香港公司條例第32章第157條前段規
    定：「董事或經理的作為均屬有效」，有該條文內容之檢索
    資料1紙附卷可考（原審卷48頁），足見被上訴人甲○依香
    港地區法律，有權代表被上訴人凱索公司。又被上訴人凱索
    公司委任被上訴人丙○○聲請強制執行及領取案款之行為，
    核屬訴訟行為之一環，故應排除於港澳條例第39條所稱法律
    行為之外，自屬有效。是以，由被上訴人甲○代表被上訴人
    凱索公司，所為委任被上訴人丙○○代為聲請強制執行，並
    代為領取案款之行為，既為有權代理，亦屬有效，原執行法
    院因而依其聲請進行執行程序，並將系爭案款交由被上訴人
    丙○○領取，其執行程序並未違法。上訴人主張依被上訴人
    甲○非被上訴人凱索公司之董事長，亦非執行業務董事，未
    經董事會授權，無權代表被上訴人凱索公司委任律師聲請對
    上訴人之財產為強制執行等語，應不可採。
(二)上訴人雖主張系爭強制執行程序有違背法令之情事，惟查：
  1.按強制執行事件應為如何之執行，依執行名義之內容定之，
    至執行債權人有無執行名義所載之請求權，執行法院無審認
    判斷之權。被上訴人凱索公司於92年5月16日以前案判決為
    執行名義，向原執行法院聲請對上訴人之財產強制執行，原
    執行法院除發收取命令，准被上訴人凱索公司逕向訴外人華
    南商業銀行南京東路分行收取上訴人之存款債權872萬7,86
    3元2角4分與美金5,539.5元外，並查封上訴人之不動產。上
    訴人嗣於92年6月12日具狀陳稱其應清償之款項，除原已扣
    押之銀行存款外，其餘部分擬以現款清償，聲請原執行法院
    計算應清償之本金、利息及費用，因此被上訴人凱索公司陳
    報其債權總額40,434,371元，扣除收取訴外人華南商業銀行
    南京東路分行給付之8,727,863.24元，所餘應受償債權新臺
    幣31,706,507.76元之計算明細予執行法院，上訴人嗣於92
    年6月17日提出3,000萬元之給付，至於利息部分，則續與被
    上訴人凱索公司洽談。上訴人與被上訴人凱索公司乃於92年
    6月23日在執行法院達成本金18,452,311元、自69年8月17日
    起至92年6月19日止之利息20,065,382元、訴訟費用552,354
    元、執行費用129,545元合計39,199,592元，扣除收取訴外
    人華南商業銀行南京東路分行給付之8,727,863.24元、上訴
    人提出給付之3,000萬元，尚有471,728.76元未清償，上訴
    人遂於當庭交付面額471,728元之支票予執行法院，執行法
    官並當庭諭知系爭執行債權清償完畢。原執行法院於當日以
    北院錦92執荒字第16976號函通知台北巿稅捐稽徵處，系爭
    執行事件因上訴人已清償完畢，無法准其參與分配之聲請，
    並發函通知被上訴人凱索公司領取30,471,728元。上訴人嗣
    於92年7月18日具狀聲請執行法院命被上訴人凱索公司繳回
    載貨證券正本，復於同年月21日，以對於系爭執行債權行使
    被上訴人凱索公司應繳回載貨證券之同時履行抗辯權，前案
    判決所命給付遲延責任即溯及的消滅，被上訴人凱索公司已
    不得向上訴人請求自69年8月17日起至清償日止之遲延利息
    為由，對於原執行法院之強制執行程序聲明異議。執行法院
    於92年7月22日，認系爭強制執行程序業於92年6月23日，因
    前案判決所載之債權清償完畢，裁定駁回異議。惟經上訴人
    提起抗告，本院92年度抗字第2969號民事裁定於92年8月28
    日，以被上訴人迄於92年8月7日前仍未受付上開款項，強制
    執行程序尚未終結，乃裁定將執行法院上開裁判廢棄。因被
    上訴人凱索公司於92年8月5日委託被上訴人丙○○向執行法
    院領取系爭執行事件之案款30,471,728元，並於92年8月21
    日領取完畢，執行法院認為至此系爭強制執行事件已執行終
    結，駁回上訴人退還保管款之聲請等情，有系爭執行事件卷
    宗部分影本附卷可稽（本院前審卷第82之1頁至第82之76 頁
    51、82之60至82之63頁），並經本院調取系爭執行事件卷宗
    核閱無誤。由此可知，被上訴人凱索公司既以前案確定判決
    為執行名義，聲請對上訴人之財產為強制執行，執行法院於
    審查該聲請符合法定要件後，能即實施強制執行。
  2.按查封後，債務人得於拍定前提出現款，聲請撤銷查封。強
    制執行法第58條第1 項定有明文。於強制執行實務，強制執
    行債權人與債務人之間，以合意約定其強制執行之時間、條
    件、方法、範圍等條件，使當事人受其拘束為目的之契約稱
    為執行契約，其目的在達成強制執行程序上之一定法律效果
    ，所以與一般民法上之契約，僅以發生實體法上之法律效果
    為目的之情形不同。當事人約定之執行契約，依其約定之內
    容是否為法律所明定，可分為法定之執行契約與意定之契約
    。例如債權人同意延緩執行之約定（強制執行法第5條第1項
    ）；債權人同意債務人保管使用法院查封之動產（同法第59
    第2項前段）；債權人同意債務人就已查封停泊於一定處所
    之船舶為航行（同法第114條之11）。此種執行契約之內容
    為強制執行法明定允許者，故稱為法定之執行契約。意定之
    執行契約雖不能直接發執行法上之效力，但可發生實體法上
    之拘束力。上訴人既於92年6月12日具狀陳明願提出現金以
    清償債務，並聲請原執行法院計算應清償之本金、利息及費
    用，經被上訴人凱索公司陳報其債權之計算明細予執行法院
    ，上訴人嗣於92年6月17日提出3,000萬元之給付，至於利息
    部分，則續與被上訴人凱索公司洽談。上訴人與被上訴人凱
    索公司乃於92年6月23日於執行法院達成本金18,452,311元
    、自69年8月17日起至92年6月19日止之利息20,065,382元、
    訴訟費用552,354元、執行費用129,545元合計39,199,592元
    ，扣除收取訴外人華南商業銀行南京東路分行給付之8,727,
    863.24元、上訴人提出給付之3,000萬元，尚有471,728.76
    元未清償，上訴人遂於當庭交付面額471,728元之支票予執
    行法院。準此以觀，上訴人與被上訴人凱索公司間業於92年
    6月23日已達成以上開金額清償系爭執行名義所載債務、訴
    訟費用與執行費用之合意。上訴人提出清償之範圍包括其應
    負擔前案判決之訴訟費用，此係其自行任意提出清償，與被
    上訴人凱索公司聲請系爭強制執行，有無提出確定訴訟費用
    額之裁定為執行名義並無關涉，上訴人如認有妨害被上訴人
    凱索公司請求清償上開訴訟費用，亦僅得依強制執行法第14
    條之規定提起債務人異議之訴，不得援用強制執行法第12條
    第1項規定之聲明異議，以為救濟方法。至於原執行法院固
    於兩造會算清償之金額後，即以北院錦92執荒字第16976 號
    函通知台北巿稅捐稽徵處，系爭執行事件因上訴人已清償完
    畢，無法准其參與分配之聲請，姑且不論執行法院之執行程
    序是否適法，惟聲請參與分配者為訴外人台北巿稅捐稽處而
    非上訴人，上訴人自不能於本件訴訟指摘執行法院上開駁回
    參與分配之裁定違背法令而認執行程序無效。
  3.按因強制執行所得之金額，如有多數債權人參與分配，執行
    法院應作成分配表，為強制執行法第31條所明定。準此，執
    行法院必於強制執行而有所得，且有多數債權人「參與分配
    」時，始應作成分配表為分配。系爭強制執行事件既無其他
    債權人參與分配，依強制執行法第31條之規定，執行法院並
    無製作分配表之必要，其就上訴人提出之給付並未製作分配
    表，尚無違誤，是以上訴人主張原執行法院並製作分配表，
    執行程序違法而無效等語，要無足取。
  4.另按執行名義須債權人同時履行對待給付者，須債權人證明
    已履行或提供對待給付，始得開始強制執行。該執行名義之
    執行債權人，於實體法關係上固然同時成為債務人，但於強
    制執行程序，並不同時成為執行債務人。更何況該執行名義
    之取得，係為執行債權人之強制執行而存在，執行債務人無
    法依執行債權所取得之執行名義，於先為對待給付後，聲請
    對執行債權人為強制執行。且債權人之債權因法院之強制執
    行而全部達成目的時，強制執行程序應終結，該強制執行事
    件永久脫離執行法院之辦理關係。是司法院院字第2776號解
    釋第5點、第10點作如下之解釋：「撤銷或更正強制執行之
    處分或程序，惟在強制執行程序終結前始得為之，故聲明異
    議雖在強制執行程序終結前，而執行法院或抗告法院為裁判
    時，強制執行程序已終結者，縱為撤銷或更正原處分或程序
    之裁定，亦屬無從執行。執行法院或抗告法院自可以此為理
    由，予以駁回。」、「廢棄執行名義或宣告不許強制執行之
    裁判已有執行力，例如廢棄確定判決之再審判決已確定廢棄
    ，宣告假執行之本案判決之判決已宣示...，認聲明異議為
    有理由之裁定已宣示或送達...，或認異議之訴為有理由之
    判決已確定時，其裁判正本一經提出，執行法院即應停止強
    制執行，并撤銷已為之執行處分，此在強制執行法雖未如他
    國立法例設有明文，亦為解釋上所應爾，但強制執行程序若
    已終結，即無從撤銷已為之執行處分，非另有執行名義，執
    行法院不能為之回復執行前之原狀。」。再者，執行法院於
    發現有當事人或利害關係人得據為聲請或聲明異議之事由存
    在，法律既無明文限制執行法院不得依職權逕將原處分或程
    序撤銷或更正之，解釋上固不能謂執行法院無此權限，但依
    強制執行法第12條第1項規定之同一法理，執行法院仍應於
    強制執行程序終結前為之；強制執行程序一經終結，即不許
    執行法院撤銷或更正原處分或程序。最高法院80年台抗字第
    356號著有判例可資參照。故而，聲明異議係於執行程序中
    向將來排除違法執行處分之手段，並非於執行程序終結後溯
    及排除違法執行之效果，故須於執行程序開始後，終結前為
    之。上訴人主張被上訴人凱索公司於前案判決確定後，雖以
    之為執行名義，聲請原執行法院實施系爭強制執行程序，然
    上訴人以行使同時履行抗辯權之事由，對被上訴人凱索公司
    提起債務人異議之訴，經台北地院以92年度海商字第26號判
    決被上訴人凱索公司依前案判決請求上訴人給付1,845萬2,
    310元之同時，應交付載貨證券正本予上訴人，及確認系爭
    執行名義判決所命給付之利息債權不存在，被上訴人凱索公
    司不得就該部分判決對上訴人強制執行確定，上訴人於系爭
    強制執行程序終結前，以被上訴人凱索公司提出本件載貨證
    券原本後，始得請求執行本件案款，而為同時履行之抗辯為
    由聲明異議，然原執行法院駁回上訴人之異議，並將案款交
    由被上訴人丙○○領取完畢，該違法之執行行為應屬無效等
    語，固據提出系爭債務人異議之訴判決暨確定證明書影本1
    件為證（原審卷第16頁至第20頁），惟被上訴人辯稱：前案
    判決已認定被上訴人凱索公司無繳回載貨證券之義務，且上
    訴人逾時提出同時履行之抗辯，本件債務人異議之訴確定判
    決，不足以否定前案判決確定力及執行力等語。經查，被上
    訴人凱索公司持前案判決為執行名義，聲請對於上訴人之財
    產實施強制執行之初，因前案判決主文無命被上訴人凱索公
    司為對待給付之諭知，執行法院不應於前案判決主文之外，
    再行審查有無對待給付之事實，是其所為執行行為應屬合法
    有效。又上訴人於92年7月18日強制執行程序進行中，具狀
    聲請執行法院命被上訴人凱索公司繳回載貨證券正本，復於
    同年月21日以對於系爭執行債權行使被上訴人凱索公司應繳
    回載貨證券之同時履行抗辯權，系爭執行名義判決所命給付
    遲延責任即溯及的消滅，被上訴人凱索公司已不得向上訴人
    請求自69年8月17日起至清償日止之遲延利息為由，對於原
    執行法院之強制執行程序聲明異議。執行法院於92年7月22
    日，認系爭強制執行程序業於92年6月23日因執行名義所示
    之債權清償完畢，裁定駁回異議。惟經上訴人提起抗告，本
    院92年度抗字第2969號民事裁定於92年8月28日以被上訴人
    迄於92年8月7日前仍未受付上開款項，強制執行程序尚未終
    結，乃裁定將執行法院上開裁判廢棄。因被上訴人凱索公司
    於92年8月5日委託被上訴人丙○○向執行法院領取案款30,
    471,728元，並於92年8月21日領取，執行法院認為至此系爭
    強制執行事件已執行終結，駁回上訴人退還保管款之聲請，
    業如上述，前案判決諭知上訴人應給付被上訴人凱索公司18
    ,452,310 元及自69年8月17日起至74年11月28日止按中央銀
    行核定放款日拆二分之一計算，及自74年11月29日起至清償
    日止，按週年利率5%計算之利息，但未附以被上訴人凱索公
    司就對待給付同時履行之條件，執行法院開始強制執行程序
    並無違誤，所為之執行行為係合法有效。上訴人雖另主張：
    執行法官未以被上訴人凱索公司未在台灣設分公司，無法提
    示為理由，指示執行法院會計室將百國支票改由被上訴人丙
    ○○個人具領，於法已有不合等語，惟被上訴人凱索公司係
    香港地區之法人，在台灣未設立分公司，其將系爭執行債權
    委由被上訴人丙○○管理，此係財產管理權之授與，自難指
    為非法。況本院92年度抗字第2969號民事裁定於92年8月28
    日為廢棄執行法院上開駁回上訴人聲明異議之裁定前，被上
    訴人凱索公司已委任被上訴人丙○○領取系爭案款，強制執
    行程序業已終結，執行法院仍得駁回上訴人上開聲明異議。
    且上訴人雖於92年7月22日具狀提起系爭債務人異議之訴（
    臺北地院92年度海商字第26號），並經該法院於92年7月25
    日以92年度聲字第1993號裁定供擔保停止執行，然迄於被上
    訴人丙○○代理被上訴人凱索公司領取案款之92年8月21日
    止，上訴人均未依前開裁定提供擔保以停止強制執行程序，
    故執行法院依強制執行法第18條之規定，不得停止強制執行
    程序。系爭債務人異議之訴判決係於93年6月6日始確定，業
    經本院調取該案卷宗核閱無誤。在此之前，執行程序已於92
    年8月21日由被上訴人丙○○領取案款，系爭強制執行程序
    業已終結，因此該債務人異議之訴的確定判決，應無法影響
    先前執行程序之進行，是以上訴人主張原強制執行程序違背
    法令等語，要難採取。
(三)按因故意或過失，不法侵害他人之權利者，負損害賠償責任
    ，民法第184條第1項前段定有明文。是侵權行為所發生之損
    害賠償請求權，以有故意或過失不法侵害他人權利為其成立
    要件，若其行為並無故意或過失，即無賠償之可言（最高法
    院49年臺上字第2323號、54年臺上字第1523號判例參照）；
    又按無法律上之原因而受利益，致他人受損害者，應返還其
    利益。雖有法律上之原因，而其後已不存在者，亦同，同法
    第179條定有明文。故不當得利，須以無法律上之原因而受
    利益，致他人受損害為其成立要件（最高法院47年臺上字第
    303號判例參照）。上訴人雖主張系爭強制執行程序有違法
    情事，應屬無效，並依侵權行為或不當得利之法則，請求被
    上訴人連帶賠償或返還系爭執行案款等語。惟查：
  1.按因契約互負債務者，於他方當事人未為對待給付前，得拒
    絕自己之給付。但自己有先為給付之義務者，不在此限。民
    法第264條定有明文。亦即行使同時履行抗辯權者，僅暫時
    的拒絕他方行使其請求權而已，並無使對方之請求權消滅之
    效果。上訴人與被上訴人凱索公司於92年6月23日於執行法
    院達成清償前案判決主文所示之債務、訴訟費用與執行費用
    之合意後，另提起系爭債務人異議之訴，經台北地院92年度
    海商字第26號於93年3月31日判決：「被告（即本件被上訴
    人凱索公司）依本院六十九年度訴字第二三七二號判決（按
    即前案判決）請求原告（即本件上訴人）給付新台幣壹仟捌
    佰肆拾伍萬貳仟參佰壹拾元之同時，應交付附件所示之載貨
    證券正本給原告。確認本院六十九年度訴字第二三七二號判
    決，及台灣高等法院八十九年度上更十一定第三九號判決，
    命原告應給付新台幣壹仟捌佰肆拾伍萬貳仟參佰壹拾元，自
    民國六十九年八月十七日起至民國七十四年十一月二十八日
    止，按中央銀行核定放款日拆二分之一計算，及自民國七十
    四年十一月二十九日起至清償日止，按週年利率百分之五計
    算之利息債權不存在，被告不得就該部分之判決對原告強制
    執行。」，該判決嗣於93年6月6日確定，業經本院調取該案
    卷宗核閱無誤，兩造復無爭執。上開民事判決既已確定，被
    上訴人對之提起再審之訴，經本院95年度重上更(一)字第189
    號、最高法院96年度台上字第2133號判決駁回確定，雖已生
    既判力，惟該債務人異議之訴判決主文第1項係諭知被上訴
    人凱索公司依前案判決請求上訴人給付1,845萬2,310元之同
    時，應交付載貨證券正本予上訴人，惟上開債務人異議之訴
    判決既未否定被上訴人凱索公司對上訴人有1,845萬2,310元
    之債權存在，且被上訴人凱索公司持前案判決為執行名義，
    聲請對於上訴人之財產實施強制執行之初，因前案判決主文
    無命被上訴人凱索公司為對待給付之諭知，是以，自無審查
    被上訴人須證明其已履行或提出對待給付，始得開始強制執
    行程序之必要，其所為之執行行為，應屬合法有效。職是，
    系爭債務人異議之訴雖判決確定，對於前案判決附加被上訴
    人凱索公司應提出對待給付之條件，然系爭強制執行程序於
    終結後，並不因此溯及地認為執行行為無效，或上開執行債
    權喪失執行力，上開執行債權仍具有保持力。準此以觀，被
    上訴人於系爭強制執行程序中獲償，係有法律上原因，亦無
    因債務人異議之訴確定判決而致法律上之原因嗣後不存在之
    情事。上訴人凱索公司依前案判決請求上訴人給付1,845萬
    2,310元之債權，既未因債務人異議之訴確定判決而消滅或
    喪失其保持力。
  2.按債務人異議之訴係以程序法上之異議權為訴訟標的，其判
    決對於債權人與債務人間債權之實體關係並無既判力。系爭
    債務人之異議判決第2項雖諭知：「確認本院六十九年度訴
    字第二三七二號判決，及台灣高等法院八十九年度上更十一
    定第三九號判決，命原告（即本件上訴人）應給付新台幣壹
    仟捌佰肆拾伍萬貳仟參佰壹拾元，自民國六十九年八月十七
    日起至民國七十四年十一月二十八日止，按中央銀行核定放
    款日拆二分之一計算，及自民國七十四年十一月二十九日起
    至清償日止，按週年利率百分之五計算之利息債權不存在，
    被告（即本件被上訴人凱索公司）不得就該部分之判決對原
    告強制執行。」，惟此一判決係於93年6月6日始確定，而執
    行程序已於92年8月21日由被上訴人丙○○領取案款而終結
    ，況上開判決係諭知前案判決關於命上訴人給付遲延利息債
    權部分，不得對上訴人強制執行，而非撤銷系爭強制執行，
    且系爭強制執行既於系爭債務人異議之訴判決確定前，業已
    終結，自不能溯及地認為執行法院所為執行行為無效，已如
    上述，甚且，不能因此認定被上訴人凱索公司於強制執行程
    序，因上訴人任意提出給付所受清償，係屬無法律上之原因
    。
  3.按稱和解者，謂當事人約定，互相讓步，以終止爭執或防止
    爭執發生之契約。和解有使當事人所拋棄之權利消滅及使當
    事人取得和解契約所訂明權利之效力。民法第736條、第73
    7條分別定有明文。和解之本質，究為創設，抑為認定，應
    依和解契約之內容定之。當事人以他種之法律關係或以單純
    無因性之債務約束、承認債務等，替代原有之法律關係時，
    屬於創設；否則，以原來而明確之法律關係為基礎而成立和
    解時，則屬認定。此處所稱認定的效力，係指確認原來之法
    律關係，使其仍舊存續而言，並非指基於原來法律關係所發
    生之權利義務，沒有任何變動。從而當事人以原來之法律關
    係為基礎，就其權利義務之範圍或數額等，因和解而有所拋
    棄或增減者，此項拋棄或增減，仍有民法第737條規定之適
    用，即仍有使當事人所拋棄之權利消滅，以及使當事人取得
    和解契約所訂明權利之效力，法院不得為與和解結果相反之
    認定，是已經確定判決確定之法律關係，當事人雖不得於裁
    判上再行爭執，但因在事實上仍有爭執，約定互相讓步以終
    止之，自屬和解契約，不得謂無民法第737條所定之效力。
    （最高法院22年上字第2819號判例參照）。系爭債務人異議
    之訴判決雖確認前案判決命上訴人給付之利息債權不存在，
    惟上訴人前於92年6月12日系爭強制執行程序進行中，具狀
    陳明其願提出現金以清償債務，並於92年6月17日提出3,00
    0萬元之給付。上訴人與被上訴人凱索公司嗣於92年6月23日
    於執行法院達成本金18,452,311元、自69年8月17日起至92
    年6月19日止之利息20,065,382元、訴訟費用552,354元、執
    行費用129,545元合計39,199,592元，扣除收取訴外人華南
    商業銀行南京東路分行給付之8,727,863.24元、上訴人提出
    給付之3,000萬元，尚有471,728.76元未清償，上訴人遂於
    當庭交付面額471,728元之支票予執行法院，足見上訴人與
    被上訴人凱索公司間，業於92年6月23日已達成以上開金額
    清償前案確定判決之債務、訴訟費用與執行費用之合意。上
    訴人雖主張執行法官查封上訴人在銀行之美金存款及辦公大
    樓，已超過執行名義之金額，仍繼續扣押上訴人在高雄即將
    出港之數億元貨輪，上訴人見對託運人將負重大之損害賠償
    責任，事態嚴重，乃再依被上訴人之要求包括高於當時中央
    銀行核定放款利率二分之一計算之超高利息1千8百多萬元，
    及無執行名義之訴訟費用，交付3千多萬元之支票供執行，
    始將高雄之貨輪放行，再將所查封之二棟辦公大樓撤銷查封
    。上訴人所交付之3千多萬元係被強制執行所交付，並非自
    願等語，然執行法院實施強制執行程序，查封上訴人之財產
    ，乃依法之作為，上訴人縱有迫於無奈之情事，亦僅屬其與
    被上訴人凱索公司協商之動機，自難認其在執行法院而與被
    上訴人凱索公司協商之際，在心理上受有何強制，是和解仍
    成立、生效。上訴人既與被上訴人凱索公司既就應履行之債
    務範圍、給付金額、已受清償金額、清償方式等節有所協議
    ，自應認其等間就上開事項已成立和解（於強制執行程序，
    則可稱之為意定之執行契約），雖此係以原來明確之法律關
    係為基礎而成立之和解，僅有認定之效力，但本院不得為與
    和解結果相反之認定。是以，被上訴人凱索公司於強制執行
    程序，因被上訴人與之就應履行之債務範圍、給付金額、已
    受清償金額、清償方式等節成立和解，並已履行債務而受清
    償，是前案判決所示之利息債權是否存在？有無執行力？則
    可不問。系爭利息債權雖經系爭債務人異議之訴認定不存在
    ，惟被上訴人凱索公司係基於其與上訴人間上開清償債務之
    合意（和解）而取得之利益，自非無法律上之原因，亦非法
    律上之原因不存在，當然不得認為係上訴人之損失。準此以
    解，上訴人主張其因原強制執行程序，受有損害，被上訴人
    受有利益等語，不足採取。
  4.綜上所述，被上訴人凱索公司本於系爭執行名義之前案確定
    判決，對於上訴人之財產為強制執行，乃屬權利正當行使之
    行為，自難評斷為不法行為。而系爭強制執行程序並無違背
    法令，已如前述。被上訴人凱索公司於系爭強制執行程序，
    因與上訴人就應履行之債務範圍、給付金額、已受清償金額
    、清償方式等節成立和解，經上訴人履行債務而受領金錢之
    給付，非不法侵害上訴人之權利，亦非無法律上之原因而受
    利益，自無侵權行為或不當得利之可言。是上訴人依侵權行
    為、不當得利之法則及港澳條例第40條之規定提起先位之訴
    ，請求被上訴人連帶賠償或返還系爭案款本息，核屬無據。
(四)按代位權係債權人代行債務人之權利，故代行者與被代行者
    之間，必須有債權債務關係之存在，否則即無行使代位權之
    可言（最高法院49年臺上字第1274號判例參照）。上訴人對
    於被上訴人凱索公司並無任何侵權行為或不當得利之債權存
    在，而上訴人依債務人異議之訴（台北地院92年度海商字第
    26號）民事判決，並非取得請求被上訴人凱索公司交付載貨
    證券正本之權利，該權利並非金錢債權，則就被上訴人凱索
    公司對於他人所得請求之金錢債權，殊無由上訴人代位行使
    之餘地。是不論被上訴人凱索公司委任被上訴人丙○○捐贈
    系爭案款之協議，是否因違反港澳條例第39之規定而無效？
    被上訴人丙○○是否應依民法第541條第1項之規定，交付系
    爭案款予被上訴人凱索公司？均與上訴人無涉。要言之，上
    訴人對於被上訴人凱索公司既無金錢債權存在，則不論被上
    訴人丙○○對於被上訴人凱索公司是否負有返還系爭案款之
    債務，均非上訴人所得代位行使。是上訴人本於民法第54 1
    條第1項、第242條之規定，在本院追加提起備位之訴，請求
    被上訴人丙○○給付系爭案款本息予被上訴人凱索公司，而
    由上訴人代位受領，於法無據。
六、綜上所述，上訴人之主張，應不可採，其本於侵權行為、不
    當得利之法則及港澳條例第40條之規定，請求被上訴人連帶
    給付上訴人3,919萬9,591元，及其中872萬7,863元自92年6
    月14日起、其餘3,047萬1,728元自92年8月24日起，均至清
    償日止，按年息5%計算之利息；及在本院前審追加依民法第
    541條第1項、第242條之規定，請求被上訴人丙○○給付上
    開本息予被上訴人凱索公司，由上訴人代位受領，均屬不應
    准許。從而，原審所為上訴人敗訴之判決，並無不合。上訴
    論旨指摘原判決不當，求予廢棄改判，為無理由，應予駁回
    。
七、本件事證已臻明確，兩造關於(1)本案是否需繳回載貨證券？
    (2)上訴人可否主張繳回載貨證券之同時履行抗辯之爭點，則
    毋庸審理論究。至兩造其餘之攻擊或防禦方法及未經援用之
    證據，經本院斟酌後，認為均不足以影響本判決之結果，自
    無逐一詳予論駁之必要，併此敘明。
八、據上論結，本件上訴及追加之訴均為無理由，依民事訴訟法
    第449條第1項、第78條，判決如主文。
中    華    民    國    97    年     4     月    8    日
                    民事第十一庭
                        審判長法  官  鄭雅萍
                              法  官  蘇芹英
                              法  官  徐福晉
正本係照原本作成。
如不服本判決，應於收受送達後20日內向本院提出上訴書狀，其
未表明上訴理由者，應於提出上訴後20日內向本院補提理由書狀
（均須按他造當事人之人數附繕本）上訴時應提出委任律師或具
有律師資格之人之委任狀；委任有律師資格者，另應附具律師資
格證書及釋明委任人與受任人有民事訴訟法第466條之一第一項
但書或第二項（詳附註）所定關係之釋明文書影本。
中    華    民    國    97    年     4     月    9    日
                                    書記官  黃瑞芬
附註：
民事訴訟法第四百六十六條之一（第一項、第二項）：
對於第二審判決上訴，上訴人應委任律師為訴訟代理人。但上訴
人或其他法定代理人具有律師資格者，不在此限。
上訴人之配偶、三親等內之血親、二親等內之姻親，或上訴人為
法人、中央或地方機關時，其所屬專任人員具有律師資格並經法
院認為適當者，亦得為第三審訴訟代理人。


司法院資訊處製作；財團法人民間司法改革基金會備份。
